【裁判字號】    90,訴,3570
【裁判日期】    920417
【裁判案由】    履行契約
【裁判全文】
臺灣臺中地方法院民事判決  九十年度訴字第三五七○號
    原      告  乙○○
    訴訟代理人  曾慶崇律師
    被      告  甲○○
右當事人間請求履行契約事件，本院判決如左：
    主      文
被告應給付原告新臺幣貳佰萬元，及自民國八十七年十一月一日起至清償日止，按年
息百分之六計算之利息。
訴訟費用由被告負擔。
本判決於原告以新臺幣陸拾柒萬元為被告供擔保後，得假執行；但被告如於假執行程
序實施前，以新臺幣貳佰萬元為原告預供擔保，得免為假執行。
    事      實
甲、原告方面：
  一、聲明：除假執行供擔保金額外，如主文所示。
  二、陳述：
    (一)兩造於民國八十六年十二月五日就元鼎會計師事務所台中分所（下稱元鼎事務
      所）讓渡及買賣事宜，簽立房地買賣及讓渡合約書（下稱系爭買賣讓渡合約書
      ），約定：
    1.原告應將元鼎事務所所在地即原告將所有坐落台中市○區○○段五小段第二三
      地號，面積五三八平方公尺，權利範圍萬分之二四四之土地，及其上台中市○
      區○○段五小段第一二○一、一二○二建號房屋（門牌號碼台中市○○路○段
      一四五號七樓之一、七樓之二）與其共同使用部分第一二二九建號，權利範圍
      萬分之一八八、一三七（下稱系爭房地），及系爭房地內之辦公設備（下稱系
      爭生財器具）出賣予被告，系爭房地之價款為新臺幣（下同）五百八十萬元、
      系爭生財器具之價款為二十五萬元，合計六百零五萬元。付款方式約定被告應
      分五期給付原告，其中第五期二百萬元部分，係因被告向原告表示無法於簽約
      時先給付二百萬元之系爭房地價款，原告才同意被告延至第五期即八十八年七
      月三十一日以前付清二百萬元之系爭房地價款，惟此部分之利息被告仍應自簽
      約日起依年息百分之六息計算按月給付原告。
    2.原告應將元鼎事務所經營權轉讓予被告，被告則應給付原告按點交客戶數年收
      入總額百分之五十計算之權利金。
    3.被告應另補貼原告自八十六年七月至十一月止之辦公費用計十五萬元。
    (二)嗣原告已將系爭房地、系爭生財器具交付被告，系爭房地部分並依被告指示將
      所有權移轉登記於被告之妻張惠娟。又原告已依約履行轉讓元鼎事務所經營權
      、點交客戶予被告之義務，且兩造並已於八十七年八月三十一日，就被告應給
      付原告之權利金會算完畢。惟被告除已給付原告系爭生財器具之價款二十五萬
      元、補貼原告辦公費用十五萬元外，系爭房地部分被告則僅給付原告一百十萬
      元並承受系爭房地之銀行貸款二百七十萬元，計三百八十萬元，至其餘二百萬
      元價款之利息部分，被告僅給付至八十七年十月一止，且該二百萬元價款被告
      迄今仍未給付原告。爰依系爭買賣讓渡合約書之約定，訴請被告給付系爭房地
      部分之二百萬元價款，及自八十七年十一月一日起至清償日止，按年息百分之
      六計算之利息。
    (三)對被告抗辯所為之陳述：
    1.系爭買賣讓渡合約書既載明「另加按點交客戶數年收入總額５０％計算（以台
      中事務所客戶以收入四百萬元為準）」等語，則系爭房地、系爭生財器具之價
      款與點交客戶之權利金係分別議價計算甚明，二者間並無依存關係。
    2.原告於簽約當日即將元鼎事務所平日記帳客戶及工作底稿等資料交給被告，並
      利用八十六年十二月間尾牙、拜訪客戶之際，將元鼎事務所業務移交給被告，
      且介紹客戶給被告認識，嗣被告亦已參與經營元鼎事務所之業務，是原告自已
      完成點交客戶之義務。
    3.原告雖無會計師執照，但於會計師實務多年，有招攬會計業務客戶之能力。原
      告確有依約將會計簽證之客戶點交與被告。但因會計業務係以每年七月一日至
      次年六月三十日為一會計年度，且財政部規定會計師事務所簽證客戶名單須於
      當年之十二月三十一日即報國稅局備查，事務所更換被告為主持之會計師來不
      及於當會計年度申報予國稅局備查，故當年度仍由原告洽由李奠雁會計師繼續
      簽證，然收入仍歸被告所得，但先由原告收取以抵付系爭契約所約定之權利金
      ，而被告則另於八十七年十一月始正式加入元鼎事務所，並報財政部備查。兩
      造既於契約約定被告須另加按點交客戶數年收入總額百分之五十計算給付權利
      金，嗣雙方乃於八十六會計年度結束後之八十七年八月三十一日結算權利金，
      經會算結果，元鼎事務所八十六會計年度之記帳及簽證收入，扣除應給付與原
      告之權利金、支付扣繳稅款及由原告代墊之人事與辦公費用開銷，被告尚應給
      付原告十六萬八千四百八十八元之權利金。被告雖拒於會算單上簽名認證，但
      仍不得抹滅原告確實有將客戶點交與被告，並依收入會算權利金之事實。
    4.兩造並未約定原告不得復於台中地區經營會計業務，且原告嗣雖於台中另設立
      之德融會計師事務所（下稱德融事務所），但並未再招攬原屬元鼎事務所之客
      戶，被告所言不實。
  三、證據：提出土地登記謄本、土地所有權狀、買賣及讓渡合約書、原告彰化銀行
      存摺影本、不起訴處分書、財政部台灣省中區國稅局函各乙份、建物登記謄本
      、建物所有權狀各二份、支票、移交被告簽證客戶明細表、移交被告記帳客戶
      八十六年度開立發票明細各乙紙與兩造會算之草稿二紙為證，並聲請訊問證人
      鄭富桃、黃素美、林麗芳、廖鳳嬌、李曉婷、賴貴應。
乙、被告方面：
  一、聲明：原告之訴及假執行之聲請均駁回。如受不利益判決，願供擔保請准宣告
      免為假執行。
  二、陳述：
    (一)兩造於八十六年十二月五日固有簽立系爭買賣讓渡合約書，約定原告將元鼎事
      務所經營權轉讓給被告，並約定被告向原告購買系爭房地及系爭生財器具。惟
      被告締約當時之真意，乃著重於原告將元鼎事務所之會計簽證客戶點交予被告
      ，系爭房地係應原告之要求才會以高於市價甚多之價錢向原告購買。是系爭買
      賣讓渡合約書中系爭房地、系爭生財器具之買賣乃依附於點交客戶而存立。此
      由系爭買賣讓渡合約書之標題載明：「茲就元鼎事務所台中分所讓渡及買賣事
      宜約定」等語，即可知系爭房地之買賣確係依附於點交客戶始能存立。
    (二)兩造約定原告所應點交給被告之客戶，主要係指元鼎事務所原有六十餘家之簽
      證客戶，故被告縱有為元鼎事務所客戶記帳，亦不能謂原告已履行點交客戶之
      義務。且被告係自八十七年十二月才正式加入元鼎事務所，並更名為元鼎嘉誠
      聯合會計師事務所，故原告自八十八年起才有辦法點交客戶給被告，原告自無
      將八十六年度元鼎事務所之客戶點交予被告之可能。八十七年十二月前，被告
      從未受領原告所點交之簽證客戶，倘有收受，則被告本身即具會計師資格，當
      可由自己為客戶辦理會計簽證事務，又何須如原告所言另委由訴外人李奠雁會
      計師簽證。又原告迄今僅將四客戶點交予被告簽證，故原告自未履行點交客戶
      予被告之義務。
    (三)兩造於簽立系爭買賣讓渡合約書時，並有原告不得在台中營業之競業禁止約定
      。嗣原告竟又於台中另行設立德融事務所，繼續經營會計師業務，亦屬違約。
    (四)本件原告迄今遲未依約將元鼎事務所客戶數點交予被告作會計簽證，被告屢次
      催告原告履行點交客戶之義務，均未獲置理。嗣原告竟又於台中另行設立德融
      事務所，繼續經營會計師業務，是系爭買賣讓渡合約其餘部分之履行就被告而
      言已無利益，被告乃於九十年九月十九日通知原告解除系爭買賣讓渡合約，契
      約既經合法解除，兩造自須各負回復原狀之義務，被告亦無須再給付原告系爭
      房地二百萬元之價款。是本件原告之請求，自無理由。
  三、證據：提出律師函、存證信函、不起訴處分書、臺灣省財政廳函各一件等影本
      為證，並聲請訊問證人林義專。
丙、本院依職權調閱臺灣臺中地方法院檢察署八十九年度偵字第一七四一二號（含八
    十九年度他字第二六四三號）、九十年度偵字第一五七四六號（含九十年度發查
    字第三三一七號）偵查案卷全卷。
    理      由
一、按訴狀送達後，原告不得將原訴變更或追加他訴。但擴張或減縮應受判決事項之
    聲明者，不在此限，民事訴訟法第二百五十五條第一項第三款定有明文。本件原
    告起訴請求：被告應給付原告二百萬元，及自八十七年九月五日起至清償日止，
    按年息百分之六計算之利息。嗣原告於訴訟中就利息部分減縮請求自八十七年十
    一月一日起算，核與上開規定無違，應予准許，合先敘明。
二、原告起訴主張：兩造於八十六年十二月五日就元鼎事務所讓渡及買賣事宜，簽立
    系爭買賣讓渡合約書，約定：(一)由原告應將元鼎事務所所在地之系爭房地及其內
    系爭生財器具出賣予被告，系爭房地之價款為五百八十萬元、系爭生財器具之價
    款為二十五萬元，合計六百零五萬元。付款方式約定被告應分五期給付原告，其
    中第五期二百萬元部分，係因被告向原告表示無法於簽約時先給付二百萬元之系
    爭房地價款，原告才同意被告延至第五期即八十八年七月三十一日以前付清二百
    萬元之系爭房地價款，惟此部分之利息被告仍應自簽約日起依年息百分之六息計
    算按月給付原告；(二)原告應將元鼎事務所經營權轉讓予被告，被告則應給付原告
    按點交客戶數年收入總額百分之五十計算之權利金；(三)被告應另補貼原告自八十
    六年七月至十一月止之辦公費用計十五萬元。嗣原告已將系爭房地、系爭生財器
    具交付被告，系爭房地部分並依被告指示將所有權移轉登記於被告之妻張惠娟。
    又原告於簽約當日即將元鼎事務所平日記帳客戶及工作底稿等資料交給被告，並
    利用八十六年十二月間尾牙、拜訪客戶之際，將元鼎事務所業務移交給被告及介
    紹客戶給被告認識，被告亦已參與經營元鼎事務所之業務，是原告自已完成點交
    客戶予被告之義務，且兩造並已於八十七年八月三十一日，會算被告應給付原告
    之權利金完畢。惟被告除已給付原告系爭生財器具之價款二十五萬元、補貼原告
    辦公費用十五萬元外，系爭房地部分被告則僅給付原告一百十萬元並承受系爭房
    地之銀行貸款二百七十萬元，計三百八十萬元，至其餘二百萬元價款之利息部分
    ，被告僅給付至八十七年十月一止，且該二百萬元價款被告迄今仍未給付原告。
    本件系爭買賣讓渡合約書中系爭房地、系爭生財器具之價款與點交客戶之權利金
    ，係分別議價計算，二者間並無依存關係。爰依系爭買賣讓渡合約書之約定，訴
    請被告給付系爭房地部分之二百萬元價款，及自八十七年十一月一日起至清償日
    止，按年息百分之六計算之利息。
三、被告則以：兩造於八十六年十二月五日固有簽立系爭買賣讓渡合約書，約定原告
    將元鼎事務所經營權轉讓給被告，並約定被告向原告購買系爭房地及系爭生財器
    具。惟被告締約當時之真意，乃著重於原告將元鼎事務所之會計簽證客戶點交予
    被告，系爭房地係應原告之要求才會以高於市價甚多之價錢向原告購買。是系爭
    買賣讓渡合約書中系爭房地、系爭生財器具之買賣須依附於點交客戶始能存立。
    又原告所應點交給被告之客戶，係指元鼎事務所原有六十餘家之簽證客戶，並不
    包括記帳客戶在內，惟原告迄今僅應點交四家簽證客戶給被告，且被告是自八十
    七年十二月才加入元鼎事務所，故原告自八十八年才有辦法點交客戶給被告，原
    告自無將八十六年度元鼎事務所之客戶點交予被告之可能，被告屢次催告原告履
    行點交客戶之義務，均未獲置理。嗣原告竟又於台中另行設立德融事務所，繼續
    經營會計師業務，是契約其餘部分之履行就被告而言已無利益，被告乃於九十年
    九月十九日通知原告解除系爭買賣讓渡合約，契約既經合法解除，兩造自須各負
    回復原狀之義務，被告亦無須再給付原告系爭房地二百萬元之價款等語，作為抗
    辯。
四、本件兩造於八十六年十二月五日就元鼎事務所讓渡及買賣事宜，簽立系爭買賣讓
    渡合約書，約定：(一)由原告應將元鼎事務所所在地之系爭房地及其內系爭生財器
    具出賣予被告，系爭房地之價款為五百八十萬元、系爭生財器具之價款為二十五
    萬元，合計六百零五萬元，且系爭房地二百萬元價款之利息部分，兩造約定被告
    應自簽約日起依年息百分之六息計算按月給付原告；(二)原告應將元鼎事務所經營
    權轉讓予被告，被告則應給付原告按點交客戶數年收入總額即四百萬元之百分之
    五十計算之權利金；(三)被告應另補貼原告自八十六年七月至十一月止之辦公費用
    計十五萬元。又原告已將系爭房地、系爭生財器具交付被告，系爭房地部分並依
    被告指示將所有權移轉登記於被告之妻張惠娟。被告除已給付原告系爭生財器具
    之價款二十五萬元、補貼原告辦公費用十五萬元外，至系爭房地部分，被告則僅
    給付原告一百十萬元並承受系爭房地之銀行貸款二百七十萬元，計三百八十萬元
    ，至其餘二百萬元價款之利息部分，被告僅給付至八十七年十月一止，且該二百
    萬元價款被告迄未給付原告等情，業據原告提出土地登記謄本、土地所有權狀、
    買賣及讓渡合約書、原告彰化銀行存摺各乙份、建物登記謄本、建物所有權狀各
    二份為證，復為被告所不爭執，自堪信原告此部份主張為真實。茲本件所應審究
    者為：(一)系爭買賣讓渡合約書中系爭房地、系爭生財器具買賣之給付內容，與轉
    讓元鼎事務所經營權之給付內容二者間，其效力是否各自獨立。(二)原告是否已依
    約將元鼎事務所客戶點交於被告。
五、被告固抗辯：伊是為了受讓元鼎事務所之客戶，才以高價向原告購買系爭房地，
    且從系爭買賣讓渡合約書之標題載明：「茲就元鼎事務所台中分所讓渡及買賣事
    宜約定」等語，可知系爭房地之買賣須依附於點交客戶始能存立。惟為原告所否
    認。經查：
  (一)按得各自獨立存在之契約類型，相互結合同時併存而規定於同一契約中，一方當
    事人負有應提出數個屬於不同契約類型之給付義務者，學理上有稱之為契約聯立
    之型態。契約聯立，除當事人顯有使各該給付所屬契約類型之效力相互依存之意
    思外，自應就數個不同之給付義務，分別適用各該給付所屬契約類型之法律規定
    ，以判斷其效力。換言之，倘契約聯立中之二契約類型，其中有一契約類型中之
    給付發生給付不能、給付遲延或不完全給付等債務不履行情事，當事人僅能就該
    債務不履行所屬契約類型範圍內主張權利，並不影響另一契約類型之給付及效力
    。本件觀諸系爭買賣讓渡合約書第一條約定：「讓渡及買賣總金額計新臺幣（以
    下同）房地部份及生財器具（貳拾伍萬元正）計陸佰零伍萬元正，另加按點交客
    戶數年收入總額５０％計算（以台中事務所客戶以收入四百萬元為準）」等語。
    可知系爭買賣讓渡合約書主要包括買賣系爭房地（含系爭生財器具）及轉讓元鼎
    事務所經營權即點交客戶二部分，其中買賣系爭房地、系爭生財器具部分係屬買
    賣之有名契約類型；點交客戶部分，即原告應將元鼎事務所經營權轉讓於被告部
    分，除包括財產權歸屬之移轉例如：對客戶權利移轉之特徵外，尚包括事務所內
    部組織、成員間營運方式、業務分配乃至盈虧損益應如何處理等具組織之債特徵
    之約定，是組織經營權轉讓之給付內容，顯非如買賣之單一有名契約類型所能涵
    蓋。從而，本件原告依系爭買賣讓渡合約書，所負系爭房地（含系爭生財器具）
    、轉讓元鼎事務所經營權二部分之給付義務，係屬不同契約類型之給付義務，亦
    即屬契約聯立之型態。又依上開第一條關於被告應給付原告之對價部分，其中買
    賣系爭房地（含系爭生財器具）之對價係六百零五萬元；轉讓元鼎事務所經營權
    即點交客戶之對價，則明揭係另按點交客戶數之年收入總額即四百萬元中之百分
    之五十予以計算權利金，自堪認買賣系爭房地（含系爭生財器具）部分與點交客
    戶部分，二者係採分別計價，兩不相涉。再參以系爭買賣讓渡合約書第二條，可
    知之付款方式，計分五期，第一期包括訂金二十五萬元、貼補費用十五萬元；第
    二期至第五期，分別為四十萬元、三十萬元、四十萬元及二百萬元，其中第一期
    所約定之八十六年七月至十一月貼補費用十五萬元，係指被告所應貼補原告八十
    六年七月至十一月之辦公費用而言，且非在系爭房地（含系爭生財器具）或點交
    客戶之價款範圍內，為兩造所共認，自堪認上開十五萬元與系爭房地（系爭生財
    器具）或點交客戶之價款無涉。從而，依第一期至第五期被告所應給付原告之款
    項為二十五萬元、四十萬、三十萬元、四十萬及二百萬元，計三百三十五萬元，
    再加上被告承受系爭房地之貸款二百七十萬元，合計六百零五萬元，核與系爭房
    地及系爭生財器具對價之總額相同。自堪認系爭買賣讓渡合約書第二條付款方式
    所載各項金額，係專就系爭房地及系爭生財器具部而為約定。至第三期三十萬元
    部分，雖載有權利金一語，惟參以上開第一至五期款項及被告承受系爭房地之貸
    款二百七十萬元，其總額恰與系爭房地、系爭生財器具價款即六百零五萬元相同
    ，已難認第三期之三十萬元與點交客戶之權利金有關，況兩造係約定被告應於八
    十七年八月三十一日以前給付原告第三期之三十萬元，此觀系爭買賣讓渡合約書
    第二條第三項之約定甚明，則被告一方面陳稱原告迄未履行點交客戶之義務，伊
    自不須給付權利金，另方面倘謂被告給付原告之第三期即三十萬元款項係與點交
    客戶有關，顯與被告本意相違，益見第三期之三十萬元係與點交客戶之權利金無
    關。綜核上開系爭房地（含系爭生財器具）、點交客戶二者間之對價、付款方式
    等約定以觀，自難遽認系爭房地（含系爭生財器具）、點交客戶二契約義務群間
    有何相互依存，效力互為牽連之情事存在。
  (二)至系爭買賣讓渡合約書之標題，固載明：「茲就元鼎事務所台中分所讓渡及買賣
    事宜約定」等語，惟依上開標題至多僅能知悉系爭買賣讓渡合約書可能包含數不
    同契約內容之給付義務，至各該給付內容間之關係為何、如何結合，尚無從由上
    開標題予以知悉，自不得依此逕認系爭房地（含系爭生財器具）、點交客戶二者
    間有效力相互依存之關係。且被告對原告提起詐欺告訴之偵查程序中亦自陳：系
    爭房地之市價為五百八十萬左右等語（見臺灣臺中地方法院檢察署九十年度發查
    字第三三一七號偵查卷第十一頁），核與兩造約定系爭房地之價款即五百八十萬
    元相合，是被告以其係用高價向原告購買系爭房地等語置辯，亦無可採。又縱認
    被告係為了受讓元鼎事務所之客戶，才向原告購買系爭房地，惟此亦僅能說明被
    告向原告買受系爭房地乃至系爭生財器具之動機而已，亦無從依此遽認兩造在系
    爭買賣讓渡合約書中，已具體約定使系爭房地（含系爭生財器具）、點交客戶二
    給付義務之效力乃互為依存。是被告前開所辯，自無可採。
  (三)從而，被告以原告尚未履行點交元鼎事務所客戶之給付義務為由，拒絕給付原告
    系爭房地部分之二百萬元價款或主張解除全部即系爭買賣讓渡合約，已屬無據。
六、又被告抗辯：兩造約定原告所應點交給被告之客戶，主要係指元鼎事務所原有六
    十餘家之簽證客戶，故被告縱有為元鼎事務所客戶記帳，亦不能謂原告已履行點
    交客戶之義務。且被告是自八十七年十二月才正式加入元鼎事務所，並更名為元
    鼎嘉誠聯合會計師事務所，故原告自八十八年起才有辦法點交客戶給被告，原告
    自無將八十六年度元鼎事務所之客戶點交予被告之可能，惟原告迄今僅將四客戶
    點交予被告簽證；兩造並約定原告不得在台中營業，嗣原告又在台中開設會計師
    事務所，亦屬違約等語，並舉在場為兩造書立系爭買賣讓渡合約書之代書即證人
    林義專為證。惟為原告所否認，並陳明：原告於簽約當日即將元鼎事務所平日記
    帳客戶及工作底稿等資料交給被告，並利用八十六年十二月間尾牙、拜訪客戶之
    際，將元鼎事務所業務移交給被告，且介紹客戶給被告認識，且被告亦已參與經
    營元鼎事務所之業務，是原告自已完成點交客戶之義務。經查：
  (一)依上開系爭買賣讓渡合約書第一條約定：「另加按點交客戶數年收入總額５０％
    計算（以台中事務所客戶以收入四百萬元為準）」等語，至多僅能認定兩造約定
    應就點交客戶之對價即：被告應另給付原告點交客戶之權利金二百萬元而已，至
    於經營權轉讓之給付義務內容為何、點交客戶之意義及履行期為何，均無從自上
    開約定中推知，且系爭買賣讓渡合約書其他條款亦未具體約明。惟參諸證人鄭富
    桃於本院結證：八十六年十二月中旬，在元鼎事務所辦尾牙時有認識被告，那時
    候被告是新加入的會計師，原告並說以後關於元鼎事務所的事務，可以交由被告
    來接洽，八十七年一月至五月，伊辦會計簽證都找被告承辦等語（見本院九十年
    十二月十一日準備程序筆錄）。證人黃素美於本院結證：伊是穎豐石材公司之老
    闆娘，伊公司八十七、八十八年的帳都是由被告做的，是原告通知伊找被告的等
    語（見本院九十年十二月十一日準備程序筆錄）。證人賴貴應於本院則結證：伊
    是從八十四年三月至八十八年十一月間任職於元鼎事務所，伊知道兩造有簽立系
    爭買賣讓渡合約書，八十六年尾牙時，原告有帶被告認識元鼎事務所的員工及客
    戶，約八十七年初，被告就到元鼎事務所成為伊新的老闆，從那時起，薪水也是
    由被告發放，一直到伊離職前，被告都還在元鼎事務所；伊是在元鼎事務所負責
    記帳工作，元鼎事務所所作的平日開銷帳是記到八十七年二月六日，之後就由被
    告負責平日開銷；原告所提客戶明細表上所載星邑資訊有限公司等客戶（指原告
    九十一年九月四日陳報狀附件一、附件二之客戶明細表）是本件原告要交給被告
    的客戶，而八十七年申報八十六年度營業所得稅時，的確有三十幾家客戶，八十
    八年申報八十七年度營業所得稅時只剩四家客戶等語明確（見本院九十一年十二
    月三十日準備程序筆錄）。綜核證人上開證言，互無矛盾，亦與原告所陳情節相
    符，堪認屬實。況證人黃素美到場作證時，被告亦自陳伊有為證人黃素美的公司
    記帳等語，益見被告確有實際參與經營元鼎事務所業務之事實。從而，衡諸兩造
    簽立系爭買賣讓渡合約書後，被告已知悉元鼎事務所之客戶資料、原告向元鼎事
    務所客戶表示爾後業務交由被告接洽並介紹被告認識元鼎事務所客戶、八十七年
    初被告已實際參與元鼎事務所業務之經營、被告於八十七年二月間甚且已負責元
    鼎事務所平日開銷並發放員工薪資等情，至堪認原告已履行轉讓元鼎事務所經營
    權、點交客戶予被告之給付義務。
  (二)至證人林義專於本院固證稱：伊是代書，兩造簽立系爭買賣讓渡合約書時，是伊
    幫兩造寫契約，所以伊也在場，當時約明原告應將客戶全數六十三家讓給被告，
    並約明原告不要在台中營業等語（見本院九十年十二月十一日準備程序筆錄）。
    惟倘兩造果有約定原告應予點交客戶之具體內容、並約定原告不得在台中營業之
    競業禁止條款，以身為代書且當場為兩造書立系爭買賣讓渡合約書之證人林義專
    ，卻漏未將如此攸關兩造權益之給付義務予以載明，實與常情不合，非可輕信。
    況本件兩造介紹人王志成於偵查中亦證述：「因他們雙方（指本件兩造）均是我
    們的客戶，告訴人（指本件原告）有說他台北、桃園均有業務，南北兩地跑很累
    ，他想把台中之經營權轉讓給別人，我才會介紹他們雙方接觸；告訴人當時頂讓
    的目的是要去台北發展，但沒有提到不要在台中執業的事」等語（見臺灣臺中地
    方法院檢察署八十九年度他字第二六四三號偵查卷），益見原告縱有因欲至台北
    發展之動機而將元鼎事務所經營轉讓予被告，亦不得依此反證原告嗣後即無回台
    中繼續經營會計師業務之可能，並進而推認兩造有約定原告不得在台中營業之競
    業禁止條款存在。是證人林義專前開所陳，自不足為有利於被告之認定。
  (三)實則，本件依前述被告於八十七年初參與元鼎事務所之經營後，元鼎事務所八十
    七年申報八十六年度營業所得稅時仍有三十幾家客戶，八十八年申報八十七年度
    營業所得稅時只剩四家客戶之情節以觀，可知業務經營深受客觀商業競爭環境及
    個人經營手法之影響，同一事業體在不同時空背景或不同個人之經營下，呈現不
    同業績表現事屬常見，尤以會計事務所主客關係，向重彼此之相互信任，同一事
    務所之原客戶亦未必願委託承受者處理會計業務，是被告實不能以受讓元鼎事務
    所後業績不如預期，即歸咎於原告未履行點交客戶之義務。是被告主張業已合法
    解除系爭買賣讓渡合約乙節，即屬無據，並無可採。
七、綜上所述，本件系爭買賣讓渡合約書中，就系爭房地、系爭生財器具買賣及轉讓
    元鼎事務所經營權二給付義務間，既係各自獨立、非相互依存，且原告復已依約
    履行轉讓元鼎事務所經營權、點交客戶予被告之給付義務，則原告依系爭買賣讓
    渡合約書之約定，請求被告給付系爭房地之價款即二百萬元，及自八十七年十一
    月一日起至清償日止，按年息百分之六計算之利息，為屬有據，應予准許。
八、兩造各陳明願供擔保請准宣告假執行或免為假執行，均核無不合，爰分別酌定相
    當之擔保金額准許之。
九、兩造其餘攻擊防禦方法，經審酌後，核與判決結果不生影響，爰不一一論述，併
    此敘明。
據上論結，本件原告之訴為有理由，依民事訴訟法第七十八條、第三百九十條第二項
、第三百九十二條，判決如主文。
中      華      民      國    九十二    年     四     月      十七      日
                                  臺灣臺中地方法院民事第五庭
~B審判長法官  張惠立
~B法      官  王邁揚
~B法      官  何世全
右為正本係照原本作成
如對本判決上訴，須於判決送達後廿日內向本院提出上訴狀
中      華      民      國    九十二    年     四     月      二十一    日
~B法院書記官


司法院資訊處製作；財團法人民間司法改革基金會備份。
